臺灣高雄地方法院刑事判決　　　　　　　96年度訴字第1109號
公　訴　人　臺灣高雄地方法院檢察署檢察官
被　　　告　甲○○
　　　　　　　　　　（另案於台灣高雄第二監獄執行中）
上列被告因毒品危害防制條例案件，經檢察官提起公訴（96年
度毒偵字第2109號），本院判決如下：
    主  文
本件免訴。
    理  由
一、公訴意旨略以：被告甲○○前因施用毒品案件，於民國92年
    3 月7 日經觀察、勒戒執行完畢釋放後，又於95年11月21日
    下午5 時回溯96小時內，施用第一級毒品海洛因及第二級毒
    品甲基安非他命，經警採其尿液送驗後查獲。而認被告涉犯
    毒品危害防制條例第10條第1 項之施用第一級毒品海洛因罪
    嫌及同條第2 項之施用第二級毒品甲基安非他命罪嫌云云。
二、按案件曾經判決確定者，應諭知免訴之判決，刑事訴訟法第
    302 條第1 款定有明文。又訴訟上所謂一事不再理之原則，
    關於實質上一罪或裁判上一罪，亦均有其適用（最高法院60
    年臺非字第77號判例足參）。次按，刑事訴訟法第302 條第
    1 款規定，案件曾經判決確定者，應為免訴之判決，係以同
    一案件，已經法院為實體上之確定判決，該被告應否受刑事
    制裁，既因前次判決而確定，不能更為其他有罪或無罪之實
    體上裁判。此項原則，關於實質上一罪或裁判上一罪，其一
    部事實已經判決確定者，對於構成一罪之其他部分，固亦均
    應適用。但此種事實係因審判不可分之關係在審理事實之法
    院，就全部犯罪事實，依刑事訴訟法第267 條規定，本應予
    以審判，故其確定判決之既判力自應及於全部之犯罪事實。
    惟若在最後審理事實法院宣示判決後始行發生之事實，既非
    該法院所得審判，即為該案判決之既判力所不能及。是既判
    力對於時間效力之範圍應以最後審理事實法院之宣示判決日
    為判斷之標準（最高法院82年刑事庭會議決議意旨參照）。
    再按判決應宣示之，但不經言詞辯論之判決，不在此限，刑
    事訴訟法第224 條第1 項定有明文。又裁判製作裁判書者，
    除有特別規定外，應以正本送達於當事人、代理人、辯護人
    及其他受裁判之人，同法第227 條第1 項亦有明定。是裁判
    如經宣示者，於宣示時對外發生效力；如未經宣示、公告時
    ，則於該裁判送達於當事人、代理人、辯護人或其他受裁判
    之人時，始對外發生裁判之效力。而經宣示之判決，於最後
    審理事實法院宣示判決後始行發生之事實，既非該法院所得
    審判，即為該案判決之既判力所不及，其既判力對於時間效
    力之範圍，固應以最後審理事實法院之宣示判決日為判斷之
    標準，因而經宣示得上訴於高等法院之第一審刑事判決，如
    未據上訴，其既判力之時點，固應至宣判之日。惟若第一審
    之判決，因未經言詞辯論，而未宣示及對外公告，嗣該判決
    送達後，因未上訴而確定，該判決因未經宣示及公告，應以
    其正本最先送達於當事人之時，對外發生效力，而以之為該
    判決確定既判力範圍之時點，最高法院90年度台非字第243
    判決意旨參照。
三、另按現行刑法業已於95年7 月1 日施行，而修正前刑法第56
    條規定：「連續數行為而犯同一之罪名者，以一罪論。但得
    加重其刑至2 分之1 。」，修正後之刑法則刪除上開第56條
    連續犯之規定，則95年7 月1 日以後，法律已無連續犯之規
    定可資適用。則就於跨越現行刑法施行前、後所為多次施用
    犯行之論罪，雖有認為：「對於施用毒品等之習慣性犯罪行
    為，於舊法時期發生並完成之行為，依裁判時之新法第2 條
    第1 項，適用有利於行為人之法律；於修正後發生並完成之
    犯罪，則依新法處理。前後兩者，再就刑法第51條之適用，
    依新法第2 條第1 項比較結果，適用舊法有關數罪併罰之規
    定處理。」（臺灣高等法院暨所屬法院因應新修正刑法施行
    座談會第17號提案之研討結論要旨參照），即將在修正前所
    犯數次施用毒品行為依修正前刑法之規定論以一個連續犯；
    另將在修正後所犯施用毒品行為，依新法處理（即可能論以
    一罪，但未說明是接續犯，或集合犯），然後再將此二段施
    用毒品行為，再論以數罪併罰。惟：
  (一)按「刑事法若干犯罪行為態樣，本質上原具有反覆、延續實
    行之特徵，立法時既予特別歸類，定為犯罪構成要件之行為
    要素，則行為人基於概括之犯意，在密切接近之一定時、地
    持續實行之複次行為，倘依社會通念，於客觀上認為符合一
    個反覆、延續性之行為觀念者，於刑法評價上，即應僅成立
    一罪。學理上所稱『集合犯』之職業性、營業性或收集性等
    具有重複特質之犯罪均屬之，例如經營、從事業務、收集、
    販賣、製造、散布等行為概念者是」（最高法院95年度台上
    字第1079號判決參照），而集合犯與連續犯之區別則在於立
    法者已將本質上具有反覆、延續實行之特徵予特別歸類而定
    為犯罪構成要件之行為要素，且依社會通念於客觀上認為符
    合一個反覆、延續性之行為觀念者即應僅成立集合犯之一罪
    ，反之則係連續犯。而依毒品危害防制條例第2 條第1 項規
    定之「毒品」的定義，可知毒品因具有高度之成癮性及濫用
    性，即一方面因「耐藥性」影響，導致行為人必須逐漸增加
    施用劑量，方能達成相同效果；他方面則因「生理依賴性」
    及「心理依賴性」影響，導致行為人對毒品產生強烈渴求，
    終至不能根絕；由此可知，施用毒品之行為本身，顯然具有
    反覆性及延續性之特徵，且依社會通念於客觀上認為符合一
    個反覆、延續性之行為觀念，準此，「施用毒品」即屬前揭
    「於立法已特別歸類具有重複特質」之犯罪，於刑法評價上
    ，即應僅成立「集合犯」之一罪。
  (二)況不論係將修正後所犯數次施用毒品行為，論以「接續犯」
    或「集合犯」，如再將修正前之數次施用毒品行為，論以「
    連續犯」，則就同一多次施用毒品行為，前後割裂理論適用
    ，即有矛盾；而縱如上開研討結論要旨所認有新舊法比較，
    而採較有利於行為人之輕法，但上開結論，前段採取連續犯
    見解（即得加重其刑至二分之一），後段又與前段數罪併罰
    ，就其結論恐更加不利於行為人。
  (三)故此，本院認為施用毒品既屬集合犯之習慣犯的性質，不論
    於刑法修正前、後均是如此，故縱行為人於刑法修正前、後
    各有多次施用毒品行為，倘各次施用毒品之行為間，具有因
    成癮而反覆、延續施用之關係，均應僅論以一次構成要件的
    施用毒品行為，以求理論之一致。本件被告於本院審理中自
    承「我有施用海洛因及甲基安非他命的習慣，大概每隔2 天
    就施用一次，都是在家裡施用。我是在去年7 月份就開始施
    用海洛因及甲基安非他命，雖然有被查獲過，但因為我有施
    用的習慣，所以我都還是繼續在用，我最後一次施用的時間
    是在96年5 月初等語（見本院卷第86頁），可認被告施用毒
    品之各該行為在時、空上均具有密接關係，且其行為於時、
    空之密接程度，均未因其間曾遭警查獲驗尿而中斷，則被告
    於該期間內之各次施用第一級毒品及第二級毒品犯行，各顯
    均係出於因成癮而反覆、延續施用之單一行為決意至明；從
    而在行為概念上，應均評價認屬包括一罪之集合犯，較為合
    理，也較符合社會通念。
四、經查：被告於95年9 月10日中午，在高雄縣大寮鄉○○街12
    3 號住處施用第二級毒品甲基安非他命1 次；復於同年月11
    日中午，在同址住處施用第一級毒品海洛因1 次，而涉係犯
    毒品危害防制條例第10條第1 項施用第一級毒品罪及同條第
    2 項施用第二級毒品罪，經臺灣高雄地方法院檢察署檢察官
    以95年度毒偵字第7567號提起公訴，業經本院於96年2 月6
    日以95年度訴字第3929號判處應執行有期徒刑1 年（施用第
    一級毒品部分判處有期徒刑8 月，施用第二級毒品部分判處
    有期徒刑6 月），於96年3 月21日確定，此有95年度訴字第
    3929號判決書及台灣高等法院被告前案紀錄表等資料在卷可
    查。是依前揭說明，該確定判決係於96年3 月21日對外發生
    效力，並以之為既判力範圍之時點。準此，本件被告被訴於
    95年11月21日17時回溯24小時之某時許施用第一級毒品海洛
    因及第二級毒品安非他命各1 次之犯罪事實均係在前述案件
    既判力時點即96年2 月6 日範圍內，且被告於本院審理中亦
    自承約每隔2 天施用1 次（見本院卷第86頁），另參酌被告
    前有多次毒品前科，數度查獲施用毒品犯行，足見其施用毒
    品顯然出於反覆、延續施用之單一行為決意至明，係屬實質
    上一罪之集合犯，而為同一案件。該同一犯罪事實，其犯罪
    時點亦復為前案最後審理事實法院之宣示判決日之前，其中
    一部事實業經判決確定者，對於構成一罪之其他部分，亦均
    應適用。是本於審判不可分之原則，自為前案確定判決之既
    判力效力所及，揆諸上開說明，爰就被告被訴施用第一級毒
    品及第二級毒品犯行，逕為諭知免訴之判決。
五、至移送併辦意旨（96年度毒偵字第2948號）略以：被告於96
    年2 月1 日回溯96小時內之某時，在不詳地點施用第一級毒
    品海洛因及第二級毒品甲基安非他命等情。因本案被告施用
    第一級毒品及第二級毒品犯行業經本院為免訴判決，已如前
    述，故移送併案部分即與本件無任何裁判上或事實上一罪關
    係，自應退回由檢察官另為適法之處理，併此敘明。
據上論斷，應依刑事訴訟法第302條第1款、第307條，判決如主文
。
中　　華　　民　　國　　96　　年　　5 　　月　　31　　日
                  刑事第七庭審判長  法　官  李淑惠
                                    法  官  蔡川富
                                    法  官  張茹棻
以上正本證明與原本無異。
如不服本判決，應於收受送達後10日內，向本院提出上訴狀。
中　　華　　民　　國　　96　　年　　5 　　月　　31　　日
                                    書記官  陳惠玲
